臺灣高等法院民事判決　　　　　　　　99年度上易字第1148號
上　訴　人　台灣八番股份有限公司
法定代理人　戴勝堂
訴訟代理人　陳益軒律師
被上訴人　　吳建利即赫立號
上列當事人間債務人異議之訴等事件，上訴人對於中華民國99年
10月4日臺灣臺北地方法院99年度訴字第1919號第一審判決提起
上訴，本院於100年4月26日言詞辯論終結，判決如下：
    主      文
上訴駁回。
第二審訴訟費用由上訴人負擔。
    事實及理由
一、被上訴人主張：兩造於民國（下同）96年4月20日簽訂租賃
    契約書（下稱系爭租約），約定由上訴人承租被上訴人所轉
    租之台北市○○路454號建物（下稱系爭建物）其中臨慶城
    街旁的2個單位（下稱系爭租賃物），租金每月新台幣（下
    同）145,000元，押租金40萬元。嗣因上訴人違法擅自增設
    違建，致地主不同意出具同意書供上訴人辦理建物使用用途
    變更，依系爭租約第24條規定，系爭租約視同自始不生效力
    ，故被上訴人應返還上訴人40萬元押租金，上訴人則應將系
    爭租賃物返還予被上訴人。詎上訴人於96年11月13日另案起
    訴請求被上訴人返還40萬元押租金，及賠償其裝潢費用1,56
    2,035元，經原法院以97年度訴字第138號判決命被上訴人給
    付上訴人40萬元本息，並駁回上訴人其餘之訴，上訴人不服
    ，提起上訴，經本院以98年度上字第377號判決駁回上訴，
    上訴人復提起第三審上訴，經最高法院以98年度台上字第19
    20號裁定駁回上訴確定（下稱系爭損害賠償事件），上訴人
    即以上開確定判決為執行名義（下稱系爭執行名義）向原法
    院聲請對被上訴人實施強制執行，經原法院以99年度司執字
    第13587號受理。惟上訴人於系爭損害賠償事件訴訟期間即
    自96年11月13日起至97年9月20日止無權占用系爭租賃物，
    致被上訴人一方面無法就系爭租賃物為使用收益，一方面卻
    須繼續支付租金予訴外人陳世錦、陳世鎮，爰以每月10萬元
    、10個月計算上訴人無權占有系爭租賃物相當於租金之不當
    得利，及被上訴人因此所受之損害，合計100萬元。被上訴
    人已於99年3月29日寄發存證信函予上訴人，主張以上開債
    權與所負返還40萬元之債務相抵銷，則經抵銷後，上訴人應
    再給付被上訴人60萬元。爰依強制執行法第14條第1項規定
    ，請求上訴人不得持系爭執行名義對被上訴人實施強制執行
    ；另依不當得利及侵權行為之法則，請求上訴人給付被上訴
    人60萬，及自起訴狀繕本送達之日即99年4月29日起至清償
    日止，按年息5%計算之利息等語。原審就此部分為被上訴人
    勝訴之判決，被上訴人對於上訴人之上訴則聲明駁回上訴。
    （被上訴人逾上開請求部分，經原審為被上訴人敗訴之判決
    ，未據被上訴人聲明不服，爰就此部分之主張及陳述不予贅
    述，附此敘明。）
二、上訴人則以：其向被上訴人承租系爭租賃物係作為經營餐廳
    之用，因被上訴人始終無法提出地主同意書，供上訴人辦理
    建物使用用途變更，故上訴人雖進行裝潢，然未曾實際使用
    系爭租賃物經營餐廳，並非系爭租賃物之占有人，且未獲取
    任何利益。又系爭租約因解除條件成就而自始不生效力，上
    訴人固須將系爭租賃物之裝潢拆除，然此僅係回復原狀義務
    之一部，與無權占用無涉，況上訴人未經被上訴人催告，已
    於98年2月27日將裝潢拆除完畢，並將系爭租賃物返還予被
    上訴人，亦無遲延責任可言。退步言之，縱認上訴人確有占
    用系爭租賃物之情事，被上訴人所得請求相當於租金之不當
    得利，應受土地法第97條第1項規定之拘束，不得超過土地
    及建物申報總價年息10%。又被上訴人所提其與訴外人陳世
    錦間就系爭建物所簽訂之房屋租賃契約書（下稱系爭建物租
    約）非為真正，被上訴人並無受有支付租金予地主之損害，
    是被上訴人所為請求實無理由等語，資為抗辯。原審就此部
    分為上訴人敗訴之判決，上訴人不服，提起上訴，聲明：(一)
    原判決關於不利於上訴人部分廢棄。(二)上開廢棄部分，被上
    訴人在第一審之訴駁回。
三、經查兩造於96年4月20日簽訂系爭租約，約定由上訴人向被
    上訴人承租系爭租賃物，租金每月145,000元，押租金40萬
    元，租賃期間自96年4月20日起至101年4月19日止。嗣上訴
    人於96年11月13日提起系爭損害賠償事件，請求被上訴人給
    付1,962,035元本息（含請求返還40萬元押租金及賠償裝潢
    費用1,562,035元），經原法院以97年度訴字第138號判決命
    被上訴人給付上訴人40萬元本息，並駁回上訴人其餘之訴。
    上訴人不服，提起上訴，經本院以98年度上字第377號判決
    駁回上訴人之上訴，上訴人不服，提起第三審上訴，復經最
    高法院以98年度台上字第1920號裁定駁回上訴確定，上訴人
    乃執系爭執行名義向原法院聲請對被上訴人實施強制執行。
    另上訴人於98年2月27日將系爭租賃物之裝潢拆除後，將系
    爭租賃物返還予被上訴人等情，有系爭租約、原法院97年度
    訴字第138號判決、本院98年度上字第377號判決、原法院執
    行命令、查封登記函及工程驗收紀錄單可稽（見原審卷第7
    至24、106頁），且為兩造所不爭執（見原審卷第51頁背面
    、本院卷第48頁背面），復經本院調閱系爭損害賠償事件案
    卷查明屬實，均堪信為真實。
四、被上訴人主張上訴人於系爭損害賠償事件訴訟期間即自96年
    11月13日起至97年9月20日止無權占用系爭租賃物等語；惟
    為上訴人所否認，並以前詞置辯。經查：
  (一)按對於物有事實上管領之力者，為占有人，民法第940條定
    有明文。所謂對於物有事實上管領之力，如對於物已有確定
    及繼續之支配關係，或者已立於得排除他人干涉之狀態者，
    均可謂對於物已有事實上之管領力。查被上訴人於96年4月
    20日與上訴人簽訂系爭租約前，即將系爭租賃物交付予上訴
    人，而上訴人迄於98年2月27日拆除裝潢後始將系爭租賃物
    返還予被上訴人等情，為兩造所不爭執（見本院卷第48頁背
    面），則上訴人於此期間對於系爭租賃物係處於得以支配之
    狀態，縱其未依預定方式使用系爭租賃物經營餐廳，依前揭
    說明，上訴人對系爭租賃物仍有事實上之管領力，而為占有
    人，是上訴人抗辯其僅就系爭租賃物進行裝潢，並未實際使
    用系爭租賃物，不得認為係系爭租賃物之占有人云云，洵無
    足取。
  (二)依兩造所簽訂系爭租約第24條約定：「乙方（即上訴人）取
    得合法營業使用執照，係本租賃重要條件之一，為使乙方得
    以合法營業，甲方（即被上訴人）應負責協調地主配合乙方
    辦理建物使用用途變更，如地主無法配合時，本約視同自始
    不生效力」（見原審卷第8頁）。查兩造於簽訂系爭租約前
    ，被上訴人即將系爭租賃物交付予上訴人，於簽訂系爭租約
    後，因被上訴人無法取得地主所出具之同意書，以配合上訴
    人辦理建物使用用途變更，上訴人乃先於96年6月21日催告
    被上訴人至遲於同年月30日前提出辦理取得合法使用執照之
    必要文件，復於同年8月30日以被上訴人未能提供上開文件
    為由，通知被上訴人解除系爭租約，並於96年11月13日提起
    系爭損害賠償事件，請求被上訴人返還押租金及賠償損害。
    經本院98年度上字第377號確定判決認定系爭租約已因兩造
    所約定之解除條件成就而自始不生效力，因而判命被上訴人
    應返還40萬元押租金予上訴人，並駁回上訴人關於損害賠償
    之請求等情，有本院98年度上字第377號判決可稽（見原審
    卷第14至17頁），復經本院調閱系爭損害賠償事件案卷查明
    無訛。則依上開情節，上訴人至遲於96年11月13日提起系爭
    損害賠償事件時，即已知悉兩造間就系爭租賃物之租賃關係
    不存在，是自斯時起，上訴人即無繼續占有使用系爭租賃物
    之法律上正當權源，而其迄至98年2月27日始拆除系爭租賃
    物之裝潢而將系爭租賃物返還予被上訴人，被上訴人執此主
    張上訴人自96年11月13日起至97年9月20日止無權占用系爭
    租賃物，自屬有據。
五、按因故意或過失，不法侵害他人之權利者，負損害賠償責任
    ，民法第184條第1項前段定有明文。被上訴人主張上訴人因
    無權占有系爭租賃物，已侵害被上訴人就系爭租賃物之租賃
    權，致被上訴人受有損害等語；惟亦為上訴人所否認。經查
    ：
  (一)被上訴人主張其原向訴外人陳世錦、陳世鎮之父陳沼濤承租
    系爭建物，陳沼濤去世後，被上訴人即於95年1月15日與陳
    世錦簽訂系爭建物租約，承租系爭建物，原約定每月租金15
    萬元，嗣調整為每月租金20萬元，租賃期間自95年2月1日起
    至100年1月31日，被上訴人並經陳世錦之同意，按月交付租
    金予陳世鎮等情，並提出系爭建物租約及存款憑條為證（見
    原審卷第59至62、130至143頁）。上訴人雖抗辯系爭建物租
    約之字跡皆為同一人書寫，顯非真正等語。惟查陳世鎮於系
    爭損害賠償事件審理中曾提出承諾書，內載：「緣吳建利日
    前將其向本人承租之門牌號碼座落台北市○○路454號建物
    及坐落敦化段1小段698地號土地出租予台灣八番股份有限公
    司（下稱八番公司）供營業使用，並協調本人出具同意書，
    供八番公司辦理使用用途變更，然因八番公司未依法令擅自
    增設違建，故本人無法同意出具同意書，因此八番公司與吳
    建利發生訴訟，訴訟期間，因八番公司仍占用房地，是吳建
    利一方面無法使用房地，另方面仍應繼續向本人給付租金，
    其資金壓力倍增，故本人同意自民國97年7月份開始，吳建
    利就每月租金新台幣貳拾萬元整部份，得僅暫先支付一半，
    直至該訴訟確定結束後，即應將每月未付之一半租金，一次
    付清予本人」（見原法院97年度訴字第138號卷第112頁），
    核與被上訴人所提系爭建物租約及存款憑條所示內容相符，
    堪信被上訴人之主張為實在。是系爭建物租約內手寫文字縱
    由同一人書寫，尚不能執此即謂該契約非屬真正。
  (二)上訴人雖又抗辯系爭租約之租賃期間為96年4月20日起至101
    年4月19日止，而系爭建物租約之租賃期間則自95年2月1日
    起至100年1月31日止，系爭租約既屬轉租契約，其到期日不
    可能晚於系爭建物租約之到期日，足見系爭建物租約非屬真
    正等語。惟查系爭建物共有4個單位，而系爭租賃物係系爭
    建物其中2個單位，此為兩造所不爭執，堪信為真實。又系
    爭建物租約之起租日早於系爭租約之起租日，堪認被上訴人
    係承租系爭建物後，再將其中系爭租賃物轉租予上訴人。雖
    系爭建物租約之到期日早於系爭租約之到期日，然依通常交
    易情形，被上訴人於系爭建物租約租期屆滿後，尚得向出租
    人繼續承租系爭建物；縱出租人不同意繼續出租系爭建物予
    被上訴人，亦僅生被上訴人無法繼續提供系爭租賃物予上訴
    人，而有債務不履行之情事，要難據此即謂系爭建物租約非
    屬真正。
  (三)被上訴人承租系爭建物後，將其中系爭租賃物轉租予上訴人
    ，而上訴人自96年11月13日起至97年9月20日止無權占用系
    爭租賃物，致被上訴人既無法占有使用系爭租賃物，又須支
    付系爭租賃物之租金予陳世錦、陳世鎮，是被上訴人據以主
    張上訴人上開無權占有行為已侵害被上訴人就系爭租賃物之
    租賃權，應屬可取。又查被上訴人承租系爭建物之租金為每
    月20萬元，系爭租賃物為系爭建物其中2個單位，是被上訴
    人主張其因上訴人無權占有系爭租賃物，致每月受有相當於
    租金之損害10萬元，亦屬可取。則被上訴人請求上訴人給付
    自96年11月13日起至97年9月20日止以10個月計算之損害金
    合計100萬元，為有理由，應予准許。
六、按強制執行法第14條第1項規定之債務人異議之訴，須執行
    名義成立後，有消滅或妨礙債權人請求之事由發生，始得為
    之。所謂消滅債權人請求之事由，係指足以使執行名義之請
    求權及執行力消滅之原因事實，如清償、提存、抵銷、免除
    、混同、債權讓與、債務承擔、解除條件成就、另訂和解契
    約，或其他類此情形，始足當之。又按抵銷固使雙方債務溯
    及最初得為抵銷時消滅，惟雙方互負得為抵銷之債務，並非
    當然發生抵銷之效力，必一方對於他方為抵銷之意思表示而
    後雙方之債務乃歸消滅，此觀民法第335條第1項規定自明。
    故給付之訴之被告對於原告有得為抵銷之債權，而在言詞辯
    論終結前未主張抵銷，迨其敗訴判決確定後表示抵銷之意思
    者，其消滅債權人請求之事由，不得謂非發生在該訴訟言詞
    辯論終結之後，依強制執行法第14條之規定，自得提起執行
    異議之訴（最高法院29年上字第1123號判例意旨參照）。經
    查上訴人自96年11月13日起至97年9月20日止無權占用系爭
    租賃物，被上訴人得依侵權行為之法則，請求上訴人賠償
    100萬元，已如前述。又被上訴人就此項債權並未於系爭損
    害賠償事件言詞辯論終結前主張抵銷，業據本院調閱上開案
    卷查明屬實，依前揭說明，被上訴人自得於系爭執行名義成
    立後，主張以上開債權與其依系爭執行名義所負債務抵銷。
    查被上訴人已於99年3月29日委請律師發函予上訴人表示行
    使抵銷權，及催告上訴人給付抵銷後之餘額，此有存證信函
    可證（見原審卷第25至30頁），且為上訴人所不爭執（見原
    審卷第52頁），則經抵銷後，上訴人對被上訴人已無債權存
    在，是上訴人自不得再持系爭執行名義對被上訴人實施強制
    執行；又經抵銷後，被上訴人尚得請求上訴人給付60萬元，
    是被上訴人請求上訴人如數給付，並自起訴狀繕本送達日即
    99年4月29日(見原審卷第38-1頁）起加付法定遲延利息，亦
    屬有據，應予准許。
七、綜上所述，被上訴人依強制執行法第14條第1項規定，請求
    上訴人不得持系爭執行名義對被上訴人實施強制執行；另依
    侵權行為之法則，請求上訴人給付60萬元，及自99年4月29
    日起至清償日止，按年息5%計算之利息部分，為有理由，應
    予准許。（就被上訴人請求上訴人給付60萬元本息部分，本
    院既認被上訴人依侵權行為之法則所為請求為有理由，則就
    被上訴人主張依不當得利之法則所為請求是否有理由，即無
    須再予審論，附此敘明。）從而，原審就此部分所為上訴人
    敗訴之判決，所持理由雖與本院未盡相同，惟其結論並無二
    致，上訴意旨指摘原判決不當，求予廢棄改判，為無理由，
    應予駁回。
八、至兩造其餘之攻擊或防禦方法及未經援用之證據，經本院斟
    酌後，認為均不足以影響本判決之結果，自無逐一詳予論駁
    之必要，併此敘明。
九、據上論結，本件上訴為無理由，依民事訴訟法第449條第2項
    、第78條，判決如主文。
中    華    民    國   100    年    5    月    17    日
                    民事第四庭
                        審判長法  官  張劍男
                              法  官  陳靜芬
                              法  官  彭昭芬
正本係照原本作成。
不得上訴。
中    華    民    國   100    年    5     月    17    日
                              書記官  丁華平